【裁判字號】    97,消債更,813
【裁判日期】    980327
【裁判案由】    更生事件
【裁判全文】
臺灣臺南地方法院民事裁定           97年度消債更字第813號
債  務  人  甲○○
上列當事人因消費者債務清理事件聲請更生，本院裁定如下：
    主    文
聲請駁回。聲請程序費用新臺幣壹仟元由聲請人負擔。
    理    由
一、按債務人不能清償債務或有不能清償之虞者，得依本條例所
    定更生或清算程序，清理其債務，消費者債務清理條例第3
    條定有明文。又聲請更生或清算不合程式或不備其他要件者
    ，法院應以裁定駁回之，但其情形可以補正者，法院應定期
    間先命補正，復為同條例第8 條所明定。衡諸債之關係，係
    以當事人間之信賴關係為基礎，為社會經濟組織之重要支柱
    ，故當事人於以法律行為追求自己之利益之際，亦應顧及對
    方之利益，並考量債權債務在社會上之作用，本於誠實及信
    用之原則，行使債權及履行債務。是對於已陷入經濟上困境
    之消費者，若任其於惡性循環之債務窘境中生存，將衍生嚴
    重之社會問題，難以維持安定之社會經濟秩序，故為兼顧債
    權人、債務人雙方之利益，對陷於經濟上困境之消費者，乃
    允其於消費者債務清理條例施行後，得選擇以重建型之更生
    程序或清算型之清算程序清理其債務，藉以妥適調整債務人
    與債權人及其他利害關係人間之權利義務關係，保障債權人
    獲得公平受償，並謀求消費者經濟生活之重建復甦機會。惟
    若債務人履行債務並無困難，僅係為圖謀減免債務，而不為
    債務之履行，自有違債權契約為誠信契約之本旨。
二、本件聲請意旨略以：聲請人即債務人甲○○現從事3乙○脆皮
    雞排之營業活動，每月收入新臺幣（下同）20,000元，除此
    收入外，尚有房屋1棟、土地1筆、投資1筆及機車1輛，然累
    積債務總金額已達5,032,200 元，而債務人有不能清償債務
    之情事，前已提出債權人清冊，以書面向最大債權金融機構
    香港商香港上海丙○銀行股份有限公司（下稱香港上海丙○
    銀行）請求共同協商債務清償方案，惟香港上海丙○銀行提
    出每月還款13,000元，債務人每月僅能償還6,000 元，因此
    無法達成協商，最大債權金融機構香港上海丙○銀行認定債
    務人無法負擔任何還款條件，協商因而不成立，又其無擔保
    或無優先權之債務總額未逾新1,200 萬元，復未經法院裁定
    開始清算程序或宣告破產，為此，依消費者債務清理條例提
    出本件更生之聲請等語。
三、經查，本件債務人前於消費者債務清理條例施行後，曾以書
    面向最大債權金融機構香港上海丙○銀行請求共同協商，於
    前置協商程序中，債權人香港上海丙○銀行所提出之還款方
    案為「利率0%，月付金5,000 元，分二階段方式還款」，然
    因債務人於面談時表示僅能負擔每月2,000 元，因此香港上
    海丙○銀行以「無法負擔任何還款條件」為由，於97年6 月
    27日出具前置協商不成立通知書與債務人，有債務人提供之
    協商不成立通知書、債權人香港上海丙○銀行97年8 月25日
    民事陳報狀暨該陳報狀檢附之前置協商還款方案試算表等資
    料在卷可稽（見本院卷第120頁至第124頁）。又經本院於97
    年12月15日依職權向最大債權金融機構香港上海丙○銀行函
    詢其是否仍同意以月付5,000 元與債務人甲○○達成債務清
    償方案等情，業據該銀行函覆結果：「本行接受債務人依前
    置協商機制重新進件，並同意以月付$5,000元分二階段方式
    還款，與債務人達成債務清償方案。」等語，此亦有債權人
    香港上海丙○銀行98年3 月12日民事陳報狀在卷可憑（見本
    院卷第196頁）。
四、債務人主張其現從事3乙○脆皮雞排之營業活動，每月收入為
    20,000元，並於97年8 月30日民事補正狀自陳其聲請前二年
    內必要支出，包括每月支出房租3,900 元、生活費（含膳食
    費、日常用品費、女性日常用品）6,000元、水電費1,500元
    、扶養未成年子女丁○○3,365元云云，惟查：
（一）按消費者債務清理條例之立法目的，乃為兼顧債權人、債
      務人雙方之利益，對陷於經濟上困境之消費者，使其透過
      重建型之更生程序或清算型之清算程序清理其債務，藉以
      妥適調整債務人與債權人及其他利害關係人間之權利義務
      關係，保障債權人獲得公平受償，並謀求消費者經濟生活
      之重建復甦機會，是以，債務人為使其有經濟復甦更生之
      機會，自應以誠實及信用之原則面對自己之債務，積極勉
      力謀求更生償債方案，除應積極開源努力勤奮工作以增加
      收入償還債務外，尚須節流儉樸其生活需求而適當控制其
      生活費用支出，以達成勉力履行債務。
（二）依行政院內政部所公告98年度臺灣省低收入戶最低生活費
      用每人每月為9,829 元，該生活費標準係按照政府最近一
      年平均每人消費支出（包括食品費、衣著鞋襪費、房租水
      電費、家居管理費、醫療保健費、交通通訊費、娛樂教育
      費及雜項支出）百分之60訂定，有內政部歷年最低生活費
      一覽表一份在卷可稽，是應認以此9,829 元為債務人每月
      之生活費用，債務人主張超越此範圍部分顯不足採信，況
      且，債務人在履行債務期間，須經歷經濟困苦之過程，其
      生活開銷理當予以節制，除應積極開源，努力勤奮工作以
      增加收入償還債務外，其生活更須儉樸，且適當控制其生
      活費用支出，以達成勉力履行債務，以符合公平正義及誠
      信原則，是認債務人每月必要生活費用（包含食、衣、住
      、行、強制性保險等）依上開標準以每月9,829 元計算，
      始屬合理。
（三）基此，債務人每月生活必要支出總計為13,194元（計算式
      ：債務人個人生活費9,829元＋丁○○扶養費3,365元）。
五、綜上所述，本件債務人經營3乙○脆皮雞排，每月收入20,000
    元，扣除債務人個人生活必要費用及未能年子女丁○○扶養
    費共13,194元，尚餘6,806 元。綜觀債務人之財產、收入資
    料、必要生活支出等情，債務人應有能力償還最大債權人所
    提出「利率0%，月付金5,000 元，分二階段方式還款」之還
    款方案，以與各債權人達成分期償還之協議，更何況，上開
    餘額亦已超過債務人自陳其每月僅能負擔還款金額6,000 元
    之範疇內，債務理當有充足資力與債權銀行達成協商。從而
    ，債務人捨此不為，並於債權銀行拒絕其還款方案後，主張
    其不能清償債務云云，自不足採。
六、再者，按現代社會經濟之本質係以貨幣為媒介的「信用經濟
    」型態，藉由信用制度的運行和擴展，交易者透過債權債務
    的建立來實現商品交換或金融交易，使市場經濟活絡並不斷
    拓展其深度和廣度。故而欲評估債務人是否符合「不能清償
    債務」之要件，應斟酌債務人之債務總額、債務人之年齡、
    工作能力，並衡諸債務人未來可正常獲得之勞務報酬、財產
    等綜合加以考量，亦即須加計債務人之未來償債能力，以評
    估債務人就其所積欠之總債務是否根本已清償不能或有不能
    清償之虞。本件如以前述最大債權人金融機構香港上海丙○
    銀行於前置協商程序中所提供之清償方案，依債務人目前年
    僅30歲、正值壯年、從事3乙○脆皮雞排之營業活動、有穩定
    之工作、且每月收入不低、未來償債能力佳等情觀之，足見
    債務人並非不能清償債務，亦可認定。
七、綜上所述，債務人既非不能清償債務或有不能清償之虞，其
    更生之聲請即不符消費者債務清理條例第 3條所定要件，且
    上開欠缺又屬無從補正，依上開說明，自應駁回其更生之聲
    請，爰裁定如主文。
中    華    民    國    98    年    3     月    27    日
                  民事第二庭    法  官    張麗娟
以上正本係照原本作成。
如不服本裁定，應於裁定送達後10日內，以書狀向本院提出抗告
，並繳納抗告費新臺幣1千元。
中    華    民    國    98    年    3     月    27    日
                                書記官    楊宗倫


司法院資訊處製作；財團法人民間司法改革基金會備份。
